臺灣高雄地方法院民事判決　　　　　　 100年度保險字第26號
原　　　告　楊美月
訴訟代理人　吳豐賓律師
被　　　告　宏泰人壽保險股份有限公司
法定代理人　韋伯韜
訴訟代理人　朱宗媛
　　　　　　洪麗惠
上列當事人間給付保險金事件，本院於民國100 年8 月2 日言詞
辯論終結，判決如下：
  主  文
原告之訴及假執行之聲請均駁回。
訴訟費用由原告負擔。
  事實及理由
一、原告主張：原告之弟即被保險人楊登讚（下稱被保險人）於
    民國84年10月間與宏福人壽保險股份有限公司簽訂「宏福終
    身壽險」契約（保單號碼：0000000000），並定有「宏福意
    外傷害保險」附約，約定意外傷害身故之保險金額為新台幣
    （下同）250 萬元，並指定原告為受益人（下稱系爭保險契
    約）。嗣被保險人於99年8 月2 日意外溺斃，原告乃依系爭
    保險契約向被告宏泰人壽保險股份有限公司（已併購原保險
    人宏福人壽保險股份有限公司；下稱被告公司）申請理賠，
    然被告公司於99年10月28日發文拒絕賠償。為此，依系爭保
    險契約提起本訴等語。並聲明：被告公司應給付原告250 萬
    元，及自99年10月28日起至清償日止，按年息10％計算之利
    息；並願供擔保，請准宣告假執行。
二、被告則以：被保險人死亡原因是否出於「意外」有爭議，蓋
    因系爭保險契約約定「外來突發的意外傷害事故」，應係謂
    來非因疾病引起之外來突發事故，其事故之發生必需為外來
    性、突發性、偶發性，造成之傷害及其所致殘廢或死亡之事
    故，與一般人泛指「意料之外」不同，再者，台灣高雄地方
    法院檢察署相驗屍體證明書就被保險人之死亡方式係記載「
    不詳」，故無法證明被保險人係死於意外，原告仍應就此負
    舉證之責等語，以資抗辯。並聲明：原告之訴駁回；如受不
    利判決，願供現金、政府公債、或其他等值之有價證券為擔
    保，請准免予假執行。
三、兩造不爭執事項如下：
  (一)被保險人楊登讚於84年10月間與宏福人壽保險股份有限公司
    （嗣為被告公司併購）簽訂「宏福終身壽險」契約（保單號
    碼：0000000000），並定有「宏福意外傷害保險」附約，約
    定意外身故之保險金額為250 萬元，並指定原告為受益人。
  (二)被保險人於99年8 月2 日於高雄市鳳鼻頭漁港港區，因身前
    落水溺斃身亡。
四、本院得心證之理由：
  (一)本件應由原告就被保險人意外死亡負舉證責任，或由被告就
    被保險人自殺負舉證責任？
  1.系爭保險契約第6 條約定：「被保險人於本附約有效期間內
    ，因遭受外來突發的意外傷害事故，並以此意外傷害事故為
    直接且單獨原因，致其身體蒙受傷害或因而殘廢或身故時，
    本公司依本附約的約定，給付保險金」（本院卷第14頁）。
    所謂外來突發事故，係指自身以外之事故，且事發突然無法
    防範者而言，與一般生活上所稱之意外係指意料之外含意不
    同，必以具備：(1)非疾病引起：指非自身所患病症所致。(2)
    為外來的：意即限定引起事故的原因係出於自身以外外在環
    境（包括他人之行止）之變化，內發疾病所導致之結果應排
    除在外。(3)為突發的：意即外在環境之變化係急遽以致不可
    預期或出乎預料之外始足當之。是以系爭保險契約之保險事
    故，須為因遭受意外傷害事故所引起之死亡始屬之（原因險
    ），與壽險契約以被保險人之死亡即負有給付義務（結果險
    ）有別，其範圍應從嚴認定，否則無以區別人壽保險與意外
    傷害保險之定義。
  2.按「意外傷害保險，對被保險人或受益人而言，因涉有『證
    據遙遠』或『舉證困難』之問題，固得依民事訴訟法第二百
    七十七條但書規定，主張用『證明度減低』之方式，減輕其
    舉證責任，並以被保險人或受益人如證明該事故確已發生，
    且依經驗法則，其發生通常係外來、偶然而不可預見者，應
    認其已盡舉證之責。惟意外傷害保險以被保險人遭受意外傷
    害及其所致殘廢或死亡時，負給付保險金額之責，其保險費
    之給付多較一般死亡保險為低，被保險人或受益人苟就權利
    發生之要件，即被保險人非由疾病引起之外來突發事故所致
    傷殘或死亡之事實，未善盡上揭『證明度減低』之舉證責任
    者，保險人仍無給付保險金之義務。」，最高法院98年度台
    上字第2096號判決足參。故本件原告主張被保險人係意外死
    亡，自應就上開意外死亡之事實，先盡其「證明度減低」之
    舉證責任，即依一般經驗法則，足認該事故之發生通常係外
    來、偶然而不可預見者，必完足此部分舉證責任，始應由被
    告證明所抗辯被保險人可能係自殺或非意外死亡一節，盡舉
    證之責。
  (二)被保險人之死因是否足以證明係非由疾病引起之外來突發事
    故所致？
   1.原告雖主張被保險人死亡原因經檢察官相驗結果，係溺斃
     且為生前落水，足證事故非由疾病引起，確屬意外身故云
     云。然查，臺灣高雄地方法院檢察署檢察官出具之相驗屍
     體證明書記載「（死亡方式）不詳、（直接引起死亡之原
     因）溺斃、（先行原因）生前落水」，此僅係陳述被保險
     人死亡之原因，並無法直接證明被保險人當時係遭遇外來
     突發之意外事故。
   2.次按，本件係鳳鼻頭安檢所人員於99年8 月2 日3 時11分
     巡視港區時發現岸際有一雙拖鞋、手機（0000000000）、
     現金200 元，乃以手機電話簿上尋找親屬前來確認物品，
     被保險人二嫂洪秀鳳到達港區後確認物品以及天車旁的機
     車（XQQ -615）為被保險人所有，相關人員立即在港區實
     施搜索，於同日13時57分發現被保險人遺體在港區天車旁
     浮上水面等情，此有行政院海岸巡防署海岸巡防總局第五
     岸巡總對鳳鼻頭安檢所處理相驗案件初步調查報告暨報驗
     書、洪秀鳳訪談筆錄、現場照片等件附於台灣高雄地方法
     院檢察署99年度相字第1442號卷宗可稽。被保險人之兄楊
     登福表示8 月1 日晚上被保險人與朋友喝酒，11點多，朋
     友載被保險人回來，之後被保險人自己獨自出門等語，此
     有其詢問筆錄附於前開相驗卷可參（見該卷第35頁），佐
     以鳳鼻頭安檢人員發現被保險人所有物品之時間，被保險
     人到達現場之時間應為8 月2 日凌晨時分應堪認定，而現
     場為船舶停靠區域，停泊眾多舢舨、小船，此光線昏暗，
     停滿船舶之港口，顯然並非下水嬉戲之良好場所，況現場
     亦未查獲有何釣魚工具，則被保險人於深夜酒後應在家歇
     息之時間，為何獨自到偏僻的港區？此舉已啟人疑竇。再
     觀相驗卷附之現場照片，被保險人所有之機車面朝港區海
     面停放，其所有之手機放置於港區之繫船柱柱面中央，手
     機下方壓放現金鈔票，拖鞋則平整放置於繫船柱左側，則
     被保險人若係酒醉或遭遇外來、偶然而不可預見之事故落
     水，衡情應不可能好整以暇的將機車停放好後，將身上之
     現金、手機依序擺放在繫船柱上，再脫鞋下水。是依卷證
     資料，尚無從使本院獲有被保險人之死亡係因外來、偶然
     而不可預見之事故之心證。而原告既未就被保險人何以於
     深夜時分獨自至僻靜之港區，停妥車輛並將手機、現金放
     置於繫船柱上後再脫鞋入水而溺斃死亡之變態事實，盡其
     證明力減低之舉證責任，亦即依經驗法則，被保險人死亡
     事故之發生，通常係外來、偶然而不可預見之情，善盡舉
     證之責，則縱使被告亦未能具體證明被保險人係因自殺或
     其他非意外原因而死亡，亦難令被告負給付保險金之義務
     。
五、綜上所述，原告主張被保險人係意外死亡，依系爭保險契約
    之法律關係，請求被告給付原告250 萬元，及自99年10月28
    日起至清償日止，按週年利率10％計算之利息，為無理由，
    應予駁回。至原告之訴既經駁回，其假執行之聲請亦失所附
    ，應併予駁回。
六、本件事證已臻明確，兩造其餘攻擊防禦或舉證方法，核與判
    決結論不生影響，無庸逐一論述，附此敘明。
七、據上論結，本件原告之訴為無理由，依民事訴訟法第78條，
    判決如主文。
中    華    民    國  100     年    8     月    16    日
                  民事第二庭法  官  郭宜芳
以上正本係照原本作成。
如對本判決上訴，須於判決送達後20日內向本院提出上訴狀。如
委任律師提起上訴者，應一併繳納上訴審裁判費。
中    華    民    國  100     年    8     月    16    日
                             書記官  何秀玲